臺灣嘉義地方法院刑事判決　　　　　　　 96年度訴字第387號
公　訴　人　臺灣嘉義地方法院檢察署檢察官
被　　　告　甲○○
選任辯護人　張雯峰律師
　　　　　　奚淑芳律師
上列被告因誣告案件，經檢察官提起公訴（96年度調偵字第99號
），本院判決如下：
    主  文
甲○○無罪。
    理  由
一、公訴意旨略以：被告甲○○於民國94年間，與告訴人丙○○
    及訴外人陳品川約定合夥，各出資新臺幣（下同）160萬元
    ，向臺灣菸酒股份有限公司臺南縣善化酒廠（以下簡稱「善
    化酒廠」）標購釀造啤酒所留下之麥粕販售。合夥之初，原
    約定未售出之麥粕，應由合夥人各按3分之1之權利取回麥粕
    ，其運輸費用由合夥共同支付，取回之麥粕應按合夥收購之
    每公斤單價給付。後因合夥事業虧損，被告甲○○於94 年8
    月間要求退夥，告訴人丙○○、乙○○旋即於同年9月12日
    以匯款方式退還被告甲○○所出資之160萬元。詎被告甲○○明知丙○○、乙○○等2人自94年6月20日以後，確實曾因
    天候不佳致肥料場堆放不下麥粕，並通知被告甲○○準備場
    所裝載麥粕，惟遭被告甲○○拒絕，致使該批麥粕因雨水沖
    失，被告甲○○竟意圖使丙○○、乙○○受刑事追訴處分，
    於94年10月3日具狀向臺灣嘉義地方法院檢察署檢察官提出
    告訴略以：「丙○○、乙○○2人共同意圖為自己不法之所
    有，自94年5月起至同年8月止，在未告知甲○○應取回3分
    之1麥粕之情形下，陸續將價值195萬元之4500公噸麥粕運至
    丙○○、乙○○等2人之有機肥料場，侵占入己，而認丙○○等2人共犯刑法第336條第1項之業務侵占罪及同法第342條
    第1項之背信罪」等語，因認被告甲○○涉犯刑法第169條第
    1項之誣告罪嫌云云。
二、
(一)、按犯罪事實應依證據認定之，無證據不得認定犯罪事實，刑
    事訴訟法第154條第2項定有明文。故事實之認定，應憑證據
    ，如未能發現相當證據，或證據不足以證明，自不能以推測
    或擬制之方法，以為裁判基礎。而認定不利於被告之事實，
    須依積極證據，苟積極證據就被告有罪未達無庸置疑之地步
    ，而不足為不利於被告事實之認定時，即應為有利於被告之
    認定（最高法院30上字第816號、40年台上字第86號判例參
    照）。
(二)、又告訴人之告訴，係以使被告受刑事訴追為目的，是其陳述
    是否與事實相符，仍應調查其他證據以資審認（最高法院52
    年台上字第1300號判例參照），是以告訴人之指訴，為證據
    方法，必其指訴，無有瑕疵，且查與事實相符，始得資為判
    決之基礎（最高法院79年度台上字第3923號判決參照）。
(三)、再刑事訴訟法第161條第1項規定：檢察官就被告犯罪事實，
    應負舉證責任，並指出證明之方法。因此，檢察官對於起訴
    之犯罪事實，應負提出證據及說服之實質舉證責任。倘其所
    提出之證據，不足為被告有罪之積極證明，或其指出證明之
    方法，無從說服法院以形成被告有罪之心證，基於無罪推定
    之原則，自應為被告無罪判決之諭知（最高法院92年台上字
    第128號判例參照）。
(四)、次按，誣告罪之成立以意圖他人受刑事處分或懲戒處分，而
    為虛偽之告訴、告發、報告者為其構成要件；所謂虛偽係指
    明知無此事實故意捏造而言，若告訴人誤認有此事實或以為
    有此嫌疑，自不得指為虛偽，即難科以本罪；又誣告罪之成
    立，以告訴人所訴被訴人之事實必須完全出於虛構為要件，
    若有出於誤會、懷疑有此事實或誇大其詞而為申告，以致不
    能證明其所訴之事實為真實，縱被訴人不負刑責，而告訴人
    本缺乏誣告之故意，亦難成立誣告罪名；且誣告罪之成立，
    以意圖他人受刑事處分虛構事實而向該管公務員申告為其要
    件，故其所訴事實，雖不能證明係屬實在，而在積極方面尚
    無證據證明其確係故意虛構者，仍不能遽以誣告罪論處（最
    高法院40年台上字第88號、44年台上字第892號、46年台上
    字927號等判例要旨供參）。
三、證據能力部分：
(一)、本件公訴人、被告及其選任辯護人於審判期日時，對於告訴
    人丙○○（見94年交查字第648號卷（以下簡稱「94年交查
    卷」第24-25、61頁）、乙○○（見「94年交查字卷」第
    24-25 、61頁，95年交查字第1194號（以下簡稱「95年交查
    卷」卷第6-7頁）、證人周淑梅（見94年交查卷第25-26、85
    頁）、證人陳品川（見94年交查卷第25頁）、證人林清元（
    見94年交查卷第55-56頁）、證人顏建忠（見94年交查卷第
    56頁）於檢察事務官詢問時之陳述、93年隆田廠高粱粕股東
    淨利明細、93年12月9日股東會議記錄、聲明書、合夥94年1
    至8月損益表及應收帳款總表、合夥人所得麥粕數量及應付
    成本明細（見94年交查卷第5至15頁、第28-45頁、第63頁）
    ，均同意作為證據使用（見本院96年8月14日審判筆錄），
    經本院審酌各該審判外供述證據製作當時之過程、內容、功
    能等情況，尚具備合法可信之適當性保障，並無違法取證，
    或證明力明顯過低之情，認前開審判外陳述合於刑事訴訟法
    第159條之5第1項規定，因而具備證據能力，合先敘明。
(二)、92年2月6日修正公布之刑事訴訟法第159條之1第1項規定：
    「被告以外之人於審判外向法官所為之陳述，得為證據。」
    第2項規定：「被告以外之人於偵查中向檢察官所為之陳述
    ，除顯有不可信之情況者外，得為證據。」依此等文義之形
    式解釋，似為被告以外之人於審判外向法官所為之陳述，均
    得為證據，於偵查中向檢察官所為之陳述，除顯有不可信之
    情況者外，亦得為證據；然92年2月6日修正公布之刑事訴訟
    法，為保障被告之反對詰問權，已採納英美之傳聞法則，而
    被告以外之人於審判外向法官所為之陳述及於偵查中向檢察
    官所為之陳述，其本質均屬傳聞證據，依傳聞法則，原均無
    證據能力，係因立法者以「被告以外之人於法官面前所為陳
    述」，係在任意陳述之信用性已受確定保障之情況下所為，
    而例外對「被告以外之人於法官面前所為陳述」賦予證據能
    力，另以刑事訴訟法規定檢察官代表國家偵查犯罪、實施公
    訴，依法有訊問被告、證人、鑑定人之權，且實務運作時，
    偵查中檢察官向被告以外之人所取得之陳述，原則上均能遵
    守法律規定，不致違法取供，其可信性極高，為兼顧理論與
    實務為由，而對「被告以外之人於偵查中向檢察官所為之陳
    述」，例外設定其具備非顯不可信之要件時，得為證據；且
    被告之反對詰問權，又屬憲法第8條第1項規定「非由法院依
    法定程序不得審問處罰」之正當法律程序所保障之基本人權
    及第16條所保障之基本訴訟權，不容任意剝奪。【故上開所
    稱得為證據之被告以外之人於審判外向法官所為之陳述及於
    偵查中向檢察官所為之陳述，實質上應解釋為係指已經被告
    或其辯護人行使反對詰問權者而言】，如法官於審判外或檢
    察官於偵查中訊問被告以外之人之程序，未予被告或其辯護
    人行使反對詰問權之機會，除非該陳述人因死亡、或身心障
    礙致記憶喪失或無法陳述、或滯留國外或所在不明而無法傳
    喚或傳喚不到、或到庭後無正當理由拒絕陳述外，均應傳喚
    該陳述人到庭使被告或其辯護人有行使反對詰問權之機會，
    否則該審判外向法官所為陳述及偵查中向檢察官所為陳述，
    均不容許作為證據（最高法院94年台上字第3728號判決參照
    ）。且如逕認偵查中之證述有證據能力，亦不免有侵蝕實質
    直接審理原則，使法官無法檢視洞悉證人證述時之態度證據
    ，空洞化法官應直接接觸原始證據之要求。依此觀之，證人
    林清元、顏建忠、陳品川於95年3月10日偵查中所為之陳述
    （見95年他字第469號卷第13-15頁），因未予被告詰問之機
    會，固難逕認有證據能力，惟因被告及其選任之辯護人於本
    院審判期日，已同意證人陳品川、林清元、顏建忠於檢察官
    應訊時之陳述，有證據能力（本院96年8月14日審理筆錄）
    ，且經本院審酌各該審判外供述證據製作當時之過程、內容
    、功能等情況，尚具備合法可信之適當性保障，並無違法取
    證，或證明力明顯過低之情，認前開審判外陳述合於刑事訴
    訟法第159條之5第1項規定，因而具備證據能力。
四、
(一)、本件公訴人認被告甲○○涉有刑法第169條第1項之誣告罪嫌
    ，係以：(1)告訴人丙○○、乙○○於偵訊時之陳述；(2)證人
    陳品川（即合夥人之一）於臺灣嘉義地方法院檢察署94年交
    查字第648號侵占案件偵訊中之證述；(3)證人林清元（即善
    化酒廠出貨負責人）、證人顏建忠（即告訴人丙○○僱請之
    司機）於上開案件偵訊之證述等，為其主要論據。
(二)、訊據被告甲○○堅決否認有何誣告犯行，辯稱：(1)合夥成立
    之初即約定，若購入麥粕數量超過銷售量，各合夥人按3分
    之1權利取回餘貨，其運輸費用由合夥支付，但應按合夥收
    購單價每公斤0.435元支付予合夥，未決議所有未銷售之餘
    貨均歸丙○○所有，丙○○更可以不用支付代價無償取得；
    (2)依告訴人乙○○提出之合夥「應收帳款總表」所載，94年
    5至8月間告訴人丙○○所承租嘉義縣水上鄉十一指厝圳西小
    段622地號土地（以下簡稱「水上場」，卷內或稱「禾泰場
    」）計有存貨0000000公斤，價金係由丙○○以禾泰公司為
    匯款人，分別匯入60萬8千元、45萬4千元，70萬元，合計
    176 萬2千元至乙○○帳戶，再由合夥交予善化廠，然上開
    丙○○交付之貨款，既為向合夥購買麥粕之價款，自應列入
    合夥「應收帳款」中，為合夥之收入，何以告訴人乙○○製
    作之會計表冊未為如此記載，並表示合夥處於虧損狀態？(3)
    伊於提出侵占及背信告訴時，既不知告訴人丙○○有前開匯
    款情事，且款項復未列入合夥收入，則伊向臺灣嘉義地方法
    院檢察署檢察官提出告訴認合夥虧損195萬元，自非出於無
    據。(4)伊因懷疑告訴人丙○○、乙○○確有涉犯侵占及背信
    等罪嫌，遂向臺灣嘉義地方法院檢察署檢察官提出本件申告
    ，然伊主觀上並無誣告之意圖等情詞資為辯解。
五、經查：
(一)、本件檢察官、被告及選任辯護人均不爭執之事項及其證據如
    下：
１、被告甲○○於94年間，與告訴人丙○○及陳品川為合夥人，
    各出資160萬元，向善化酒廠標購釀造啤酒所留下之麥粕販
    售。
２、合夥向善化酒廠購買的方式是以一年為一期並簽立契約，合
    夥必須將麥粕全數運走，不可遺留部分在酒廠內，否則會被
    罰款求償。麥粕價金是以公斤數計算，酒廠按照實際運走的
    重量計價，酒廠賣出的價金乾重是0.566元，濕重是0.435
    元。
３、合夥之初約定未售出之麥粕，應由合夥人各按3分之1之權利
    取回，其運輸費用由合夥共同支付，取回之麥粕應按合夥收
    購之每公斤單價0.435元給付。
４、94年5月至94年6月20日間，告訴人丙○○將麥粕存貨全數運
    回其所有之水上場。
５、告訴人丙○○、乙○○等2人自94年6月20日以後，確實曾因
    天候不佳致水上場堆放不下麥粕，並通知被告甲○○準備場
    所裝載麥粕，惟遭甲○○之妻周淑梅拒絕。
６、告訴人丙○○以禾泰公司為匯款人，分別匯款60萬8千元、
    45萬4千元、70萬元，計176萬2千元入告訴人乙○○帳戶，
    再交付善化酒廠。
７、被告甲○○於94年8月22日要求退夥，告訴人丙○○、乙○○旋即於同年9月12日以匯款方式退還被告甲○○所出資之
    160 萬元。
８、證明上開不爭執事實之證據：
    被告之供述，告訴人丙○○、乙○○於其被訴侵占案件中檢
    察事務官詢問時之陳述，證人周淑梅、陳品川、林清元、顏
    建忠於上開案件檢察事務官詢問時之證述及證人林清元、顏
    建忠於檢察官偵訊時之證述，卷附93年12月9日股東會議記
    錄、合作金庫嘉南分行匯款回條、合夥94年1至8月損益表及
    應收帳款總表（見94年交查卷第5至15頁、第28-45頁、第63
    頁）、麥粕流失照片（見94年交查卷第46、47頁）、臺灣菸
    酒股份有限公司94年1至8月統一發票（見本院卷第31-38頁
    ）。
(二)、被告與告訴人丙○○、陳品川就麥粕餘貨處理之問題，未達
    成明確共識，被告主觀上認為告訴人丙○○無權自96年5月
    起將未出售之麥粕餘貨全數運回其所經營之水上場：
１、被告於檢察事務官詢問時供稱：合夥約定餘貨由股東3人均
    分，自行處理，但自94年4月底5月初開始，夏季啤酒供給增
    大後，相對的麥粕產量增大，出現餘貨時，我向告訴人丙○○、乙○○要貨，他們卻不給我，反指示司機林清元全數運
    回丙○○之水上場，後來94年5月14日開會無法達成共識，
    同年6月22日顏建忠通知我太太周淑梅去運貨，但因為天候
    不佳，又喪失商機，我們已經不願意過去運貨等語（見94年
    交查卷第25頁，95交查卷第7頁）。
２、證人林清元即善化酒廠之出貨負責人於檢察事務官詢問時證
    稱：94年5月間甲○○向乙○○要求運回多餘的麥粕3分之1
    ，乙○○有答應，但過半個月後這段時間，被告太太周淑梅
    每天打電話問我乙○○有無指示可以給他們載走麥粕，因為
    乙○○沒有指示，所以我不敢讓他們載走等語（見94發查卷
    第55頁）；於偵訊時證稱：94年6月20日至25日間，乙○○
    才叫我打電話給甲○○，叫他運回多餘的麥粕，但甲○○太
    太抱怨下雨天，貨物無法處理，不願意來載，只好載回丙○○的水上場。乙○○是4月底答應讓被告甲○○載走3分之1
    麥粕餘貨，但隔天周淑梅打電話來問我，我請示乙○○卻遭
    到拒絕，我當然不讓她載走麥粕，我不知道乙○○為何出爾
    反爾等語。（見95年他字第469號卷第14頁）
３、告訴人乙○○於本院審理時證稱：因為被告以低於市價的價
    錢出售麥粕，所以我們要求用合夥指派的司機載到被告的場
    地，不可以讓被告自己來載，這是94年5月份的事等語（見
    本院96年8月14日審理筆錄第10、11頁）
４、可見，自94年4、5月間被告與告訴人丙○○、乙○○對於被
    告是否可以自善化酒廠運回其應分得之3分1麥粕餘貨乙節並
    未達成一致之共識，被告主觀上認為丙○○此段期間將餘貨
    全數運回水上場，乃侵占其應得之權利並非毫無根據。
(三)、告訴人縱然於96年6月20日以後曾通知被告運回麥粕餘貨遭
    被告拒絕，因此告訴人乃將麥粕餘貨全數運回水上場，以免
    遭受善化酒廠之違約處罰。然而，被告於本院審理時供稱：
    5月份的時候，我的3分之1權利要如何處理我原本都安排好
    了，告訴人乙○○先拒絕我，一直到6月她的場放不下了，
    才叫我去載，我當然不願意。麥粕這種東西，不能堆在倉庫
    ，4、5天就會臭掉，環保稽查隊會來查核，她先是不給我，
    等到下雨堆了很多，才說要我搬走，而我取得的麥粕是要拿
    來當飼料使用的，臭掉的麥粕時效已經過了，我就不可能去
    拿貨了等語（見本院94年8月14日審理筆錄第19頁）。由被
    告之辯解可知，被告於94年6月底不願再取回麥粕，有其自
    身利益之考量，是否違反合夥契約，乃另涉民事糾紛；但在
    被告主觀認定上，告訴人丙○○、乙○○既取回全部麥粕餘
    貨，則應按先前合夥約定支付貨款，否則即非無涉及侵占、
    背信等行為，乃合於情理之推論，亦難認有悖於合夥先前之
    約定。
(四)、被告有誤認告訴人丙○○、乙○○侵占94年5至8月間麥粕餘
    貨，卻未支付貨款之原因：
１、被告主觀上認為自酒廠標購酒粕轉售，必然有所獲利，而無
    虧損之可能等情，除據其於本院審理時供述明確外（見本院
    96年8月14日審理筆錄），並有被告提出之93年隆田酒廠高
    粱粕股東淨利明細表、營運結算總表附卷可參（見94發查卷
    第5-6頁）。
２、然依告訴人乙○○提出之合夥損益表及應收帳款明細（見94
    年發查卷第28至45頁）觀之，自94年5至7月間，合夥均是處
    於虧損狀態，該3月分別虧損862780元、514009元、5344元
    。再觀之合夥應收帳款總表自94年5月起至8月止，列有水上
    場之「重量」，卻無水上場「應收貨款」，則水上場既有進
    貨，何以不需給付貨款予合夥？被告懷疑該部分麥粕遭告訴
    人丙○○、乙○○侵占入己，並非毫無理由。
３、且證人乙○○於本院審理時證稱：95年5至8月間合夥的損益
    表等帳冊，我記得在被告提起侵占告訴前就有拿給他看，損
    益表上記載的「銷貨支出」項下「原料費用」是包含餘貨的
    錢，而我在應收帳款總表記載「水上場」的「重量」，是要
    讓大家知道有這些貨，但我沒有寫入「應收貨款」，是因為
    那不是貨款等語（見本院96年8月14日審理筆錄）。
４、然而，告訴人乙○○所製作之損益表，既然為計算合夥淨利
    或淨損之會計表冊，該損益表內將未售出之麥粕餘貨費用列
    入「原料費用」內，已據告訴人乙○○證述如上，卻未將「
    水上場」餘貨貨款列入「應收貨款」中，導致合夥營運「銷
    貨收入」及「銷貨支出」整體結算之結果，95年5至7月間呈
    現虧損之狀態，已違反會計表冊製作之常情。
５、被告因而懷疑告訴人丙○○、乙○○以合夥之資金購買麥粕
    後，不僅於94年5月間拒絕其運回麥粕餘貨3分之1，反由告
    訴人丙○○、乙○○將麥粕餘貨全數運回水上場，又未支付
    貨款予合夥，導致合夥處於虧損狀態，是被告如懷疑告訴人
    丙○○、乙○○藉此侵占被告應分得之餘貨等情，應難認無
    相當之依據。
(五)、至告訴人丙○○雖以禾泰公司為匯款人，分別匯款60萬8千
    元、45萬4千元、70萬元，計176萬2千元入告訴人乙○○帳
    戶內，並用以支付向善化酒廠購買麥粕之費用。然而此部分
    貨款之性質如何，為何未列入損益表內，非無令人存疑之處
    ？蓋告訴人乙○○在製作損益表時已將餘貨之費用列入損益
    表「銷貨支出」項下，則丙○○給付之上開餘貨貨款，自應
    列入合夥之收入方屬合理；否則，告訴人乙○○即不應將餘
    貨費用計入損益表內，而應另行列表計算各合夥人應負擔之
    餘貨費用，僅就合夥出售之麥粕製作損益方屬合理，也才能
    如實的呈現合夥盈虧狀態，被告因告訴人乙○○製作之上開
    損益表、應收帳款總表等會計表冊有如此之謬誤，聽聞合夥
    虧損，被告基於帳目不清，誤認告訴人丙○○、乙○○自94
    年5月間起載走全部餘貨，卻未給付貨款，導致合夥虧損等
    因素，對告訴人提出侵占及背信告訴並非完全出於憑空捏造
    ，亦非全然無因，尚難認被告有何誣告之故意，自不能僅憑
    臺灣嘉義地方法院檢察署檢察官對告訴人丙○○、乙○○為
    95年偵字第2218號不起訴處分，即遽認被告有虛構誣告之故
    意，而以誣告罪相繩。
(六)、不寧惟是，告訴人2人固另指稱，伊等運回水上場之麥柏因
    遭逢洪水雨災，全數泡湯云云，固據其等提出4幀照片為證
    （94年交查卷第46頁、47頁），惟查該4幀照片拍攝地點是
    否為本件之水上場，單純自照片觀之，尚難為直接之證明，
    且縱認告訴人丙○○所經營之水上場有遭逢水災，惟告訴人
    丙○○自94年5月間所運回之麥柏是否有全數遭洪水侵蝕，
    單憑該4幀照片，亦難認為無疑。更且告訴人2人所提之照片
    之前3幀，拍攝日期均為94年6月14日，則自該日之後起迄同
    年8月間，告訴人丙○○所運走之麥柏又歸於何處，告訴人
    亦未明確指出去向。因此，被告依憑其先前與告訴人丙○○
    所議定之合夥約款，認定告訴人2人有侵占伊原先應可取回
    之3分之1麥柏權利，應尚難認全然無據。
六、綜上，公訴人所提證據及指出證明之方法，無從說服本院形
    成被告涉犯誣告罪有罪之心證，此外，復查無其他積極證據
    足資認定被告涉有公訴人所指之犯行，既不能證明被告犯罪
    ，依上開說明，自應為被告無罪之諭知。
據上論斷，應依刑事訴訟法第301條第1項，判決如主文。
本案經檢察官陳慧玲到庭執行職務。
中　　華　　民　　國　　96　　年　　8 　　月　　28　　日
                  刑事第五庭  審判長  法  官 林信旭
                                      法  官 張道周
                                      法　官 洪嘉蘭
上列正本證明與原本無異。
如不服本判決，應於判決送達後十日內向本院提出上訴狀，上訴
書狀依法應敘述具體理由，如未敘述具體理由者，應於上訴期間
屆滿後二十日內補提理由書於本院（均應附繕本）。告訴人或被
害人如對於本判決不服者，應具備理由請求檢察官上訴，其上訴
期間之計算係以檢察官收受判決正本之日期為準。
中　　華　　民　　國　　96　　年　　8 　　月　　28    日
                        　         　書記官　吳明蓉
